臺灣彰化地方法院民事判決　九十四年度訴字第一五三號
原　　　告　甲○○
　　　　　　　　　　　五巷三三.
訴訟代理人　朱逸群律師
被告即黃志
憲遺產管理
人　　　　　行政院國軍退除役官兵輔導員會彰化榮民自費安養
　　　　　　中心
法定代理人　己○○
訴訟代理人　乙○○
訴訟代理人　潘欣欣律師
上列當事人間請求交付贈與物事件，本院於民國九十四年六月二
十日言詞辯論終結，判決如下：
    主  文
被告應給付原告新台幣玖拾參萬陸仟捌佰陸拾玖元及自民國九十
四年三月五日起至清償日止，按年息百分之五計算之利息。
訴訟費用由被告負擔。
本判決於原告以新台幣參拾壹萬元為被告供擔保後得假執行。但
被告如以新台幣玖拾參萬陸仟捌佰陸拾玖元預供擔保，得免為假
執行。
    事實及理由
壹、原告主張：
　一．按依退除役官兵死亡無人繼承遺產管理辦法第四條規定，
　　　亡故退除役官兵遺產，設籍於行政院國軍退除役官兵輔導
  　　委員會所屬安養機構者，由該安養機構為遺產管理人。訴
   　 外人黃志憲生前為除役官兵，並設籍於行政院國軍退除役
      官兵輔導委員會彰化榮民自費安養中心（以下簡稱彰化自
      費安養中心），其死亡時，無人繼承其財產，故黃志憲的
      遺產管理人應為彰化自費安養中心，合先敘明。
　二．查本件訴外人黃志憲因在軍中曾受原告大力照顧，其頗感
  　　念原告照料之誼，乃與原告約定將贈與現金新台幣（下同
   　 ）一百萬元整，並於其死亡時由遺產中給付，嗣黃志憲即
      於民國八十九年五月一日書立遺囑，其遺囑內容為：「本
      人因在台無親人，所以身故以後請通知新社鄉友人甲○○
      及丙○○等兩人，請兩位協助安葬於中興嶺榮民公墓，墓
      園已蓋好。房子送給丙○○，農會一百萬給甲○○.. 」
      云云，復於同年月三十日另書立遺囑乙份，其遺囑內容為
      「余年歲已屆八旬有餘，近來多病，自知來日無多，倘一
      旦不起，善後事宜（含遺產及遺物）均委請好友甲○○、
      丙○○，全權處理。遺體土葬於新社鄉中興嶺菠蘿山公墓
      .. 」云云，並由原告在遺囑上簽名，一則用以確定原告
      等人將來會盡力辦妥其安葬等事宜，二則表示原告願受贈
      與。雖前開二份遺囑因不具備民法遺囑要式規定，致無法
      認為係有效之遺囑，惟就其中所為委任及贈與之意思表示
      ，既經原告甲○○本人與黃志憲達成一致之協議，雙方間
      所為前揭贈與契約之行為，於法自屬成立。
　三．謹按：法律行為無效時，原本依民法第一百十一條之規定
  　　不生效力，但若其行為，備有他法律行為之要件，且依他
    　法律行為可達同一之目的，當事人若知其無效有為他法律
      行為之意思，應使其他之法律行為有效，藉以符當事人之
      意思，此乃民法第一百十二條規定之意旨。次按，死因贈
      與乃以受贈人於贈與人死亡時仍生存為停止條件之贈與，
      其為贈與之一種，性質上仍為契約，只須雙方當事人意思
      表示合致即成立，為不要式行為，無須踐行一定方式，換
      言之，本件前揭代筆遺囑雖不具遺囑之效力，但已俱備委
      任及死因贈與契約法律行為之要件，並依立遺囑當時之客
      觀情形，可認訴外人黃志憲及原告若知遺囑無效，即欲為
      委任及死因贈與之法律行為，依前揭說明，自可轉換為委
      任及死因贈與契約，而為有效。
　四、按「稱贈與者，謂當事人約定，一方以自己之財產無償給
      與他方，他方允受之契約」，為民法第四百零六條所明文
      規定。是則贈與契約之成立，以當事人間存在「給與」及
      「允受」之合意即為已足，且不以書面訂立或具其他要式
      行為為必要。本件訴外人黃志憲確曾於生前與原告約定將
      於其身故後贈與其農會存款一百萬元整予原告，此除有證
      人丁○○及戊○○親自見聞外，復有黃志憲於八十九年五
      月一日所立代筆遺囑表明「農會一百萬給甲○○」之意旨
      ，足見原告與黃志憲間確有系爭一百萬元之贈與契約存在
      ，不容置疑。
  五、黃志憲並無任何撤銷贈與之意思表示：
  　　次查，被告辯稱黃志憲於後立遺囑中僅記載原告為「委託
      善後處理人」，尚無贈與遺產予原告之意思云云。然查，
      贈與契約之成立，本不以書面訂立為必要，已如前述，而
      就已成立之贈與契約，如無事後加以撤銷之意思表示者，
      則其契約當然仍為有效存在。本件姑不論黃志憲之後立遺
      囑不具法定自書遺囑之要件，應不具遺囑之效力；退步而
      言，縱該遺囑仍為有效之遺囑，然該遺囑內容並未為任何
      撤銷系爭贈與契約之意思表示，僅就其身後事宜委託原告
      及丙○○代為處理乙節另作交代而已。職故，該份後立遺
      囑應無從認為係黃志憲撤銷系爭贈與契約之意思表示，系
      爭贈與契約既仍合法有效，被告自應依約交付系爭贈與物
      予原告。又訴外人丙○○的房子是在遺囑寫好後才過戶，
      撤銷贈與應以明示的意思表示，不能用默示之意思表示。
      且當事人不一定懂得法律，且若要撤銷贈與，訴外人黃志
      憲也有一年多的時間可以撤銷贈與。
　六．綜上所述，原告爰依與黃志憲生前所立之死因贈與契約，
  　　請求黃志憲遺產管理人即被告給付系爭贈與物，自屬有據
    　。因訴外人黃志憲之遺產僅剩餘九十三萬六千八百六十九
    　元，爰聲明：如主文第一項所示，並陳明願供擔保，請准
      宣告假執行。
貳、被告則以：
  一、訴外人黃志憲雖於八十九年五月一日預立代筆遺囑，惟訴
      外人黃志憲預立之代筆遺屬僅二位見證人，不符民法第一
      千一百九十四條之法定要件，故為無效之遺囑，縱遺囑內
      容有遺贈一百萬元予原告之記載，亦不生效力。
  二、退步言，訴外人黃志憲於八十九年五月三十日又另立遺囑
      ，按前後遺囑有相牴觸者，其牴觸之部分，前遺囑視為撤
      回，民法第一千二百二十條定有明文。查系爭八十九年五
      月三十日之後立遺囑，並無遺贈一百萬元予原告之記載，
      此與前遺囑牴觸之部分，前遺囑視為撤回。又系爭後立之
      遺囑並非遺囑人自行書立，而係由第三人代筆，應屬代筆
      遺囑，惟無三位見證人，不符法定要件，亦為無效之遺囑
      ，原告於系爭後立遺囑中係記載為「委託善後處理人」，
      遺囑中僅記載「善後事宜委由甲○○及丙○○全權處理」
      ，尚無遺贈遺產予原告之意思，是並無任何隱藏之法律行
      為存在，無死因贈與之契約存在，原告之主張顯與事實不
      符，不足採信。又訴外人黃志憲之二份遺囑前後相差一個
      月時間，房子部分已送給訴外人丙○○，故第二份遺囑沒
      有寫可以理解。但一百萬部分還沒有給原告，第二份遺囑
      沒有寫到一百萬，可見訴外人黃志憲已經沒有要贈與之意
      思。且訴外人黃志憲在九十年六月十五日死亡，距離寫遺
      囑之時間已經一年，如有遺漏，應該會補上去。
  三、訴外人黃志憲之遺產現金部分原本有一零四萬九千四百二
      十五元，嗣扣除治喪費、催告登報費、催告聲請費共計七
      萬二千五百五十六元，另扣除本件撰答辯狀律師費五千元
      、律師辯護規費三萬五千元，目前僅剩餘九十三萬六千八
      百六十九元等語置辯，並聲明：原告之訴駁回，如受不利
      判決，願供擔保請准宣告免為假執行。
參、兩造不爭執之事項
  一、訴外人黃志憲於八十九年五月一日及八十九年五月三十日
      分別立有二份遺囑，惟上開二份遺囑因均未符合民法關於
      遺囑規定之要件，而不生效力。
  二、訴外人黃志憲在九十年六月十五日死亡。
  三、訴外人黃志憲之遺產目前僅剩餘九十三萬六千八百六十九
      元。
肆、得心證之理由
  一、本件原告起訴主張訴外人黃志憲因感念原告軍中照顧情誼
      ，曾與原告約定將贈與現金一百萬元整，並於其死亡時由
      遺產中給付，嗣黃志憲即於八十九年五月一日書立遺囑，
      其遺囑內容為：「本人因在台無親人，所以身故以後請通
      知新社鄉友人甲○○及丙○○等兩人，請兩位協助安葬於
      中興嶺榮民公墓，墓園已蓋好。房子送給丙○○，農會一
      百萬給甲○○.. 」等語，復於同年月三十日另書立遺囑
      乙份，其遺囑內容為「余年歲已屆八旬有餘，近來多病，
      自知來日無多，倘一旦不起，善後事宜（含遺產及遺物）
      均委請好友甲○○、丙○○，全權處理。遺體土葬於新社
      鄉中興嶺菠蘿山公墓.. 」等語，並由原告在遺囑上簽名
      等情，有原告提出黃志憲於八十九年五月一日及八十九
      年五月三十日所立之二份遺囑為證。被告對於原告所提出
      之上開二份遺囑之真正並不爭執，惟辯稱系爭二份遺囑均
      為無效，又系爭八十九年五月三十日之後立遺囑，並無遺
      贈一百萬元予原告之記載，故縱前遺囑有此記載，此與前
      遺囑牴觸之部分，前遺囑視為撤回。且第二份遺囑中僅記
      載「善後事宜委由甲○○及丙○○全權處理」，尚無遺贈
      遺產予原告之意思，是並無任何隱藏之法律行為存在，無
      死因贈與之契約存在等語。
  二、按前後遺囑有相牴觸者，其牴觸之部分，前遺囑視為撤回
      ，民法第一千二百二十條固定有明文。惟查上開規定，應
      係以前後遺囑均有效成立為前提，若前後遺囑中有一遺囑
      係屬無效者，則無所謂前後遺囑相牴觸之問題。查本件訴
      外人黃志憲於八十九年五月一日及八十九年五月三十日所
      立之二份遺囑，因均未符合民法關於遺囑要件之規定而屬
      無效，此為兩造所不爭執，故無所謂前後遺囑相牴觸之問
      題。且從系爭第一份遺囑之內容觀之，其主要係交待黃志
      憲之遺體葬於何處及其遺產如何處理，而第二份遺囑之內
      容則是再次交待遺體葬於台中縣新社鄉中興嶺，關於遺產
      及遺物之部分仍是委託原告及訴外人丙○○全權處理，故
      從前後二份遺囑之內容觀之，亦看不出後遺囑與前遺囑有
      互相牴觸之部分。從而被告辯稱第一份遺囑內容縱有遺贈
      一百萬元予原告之記載，第二份遺囑無此記載，故第一份
      遺囑此部分記載視為撤回云云，自不足採。
  三、次按關於死因贈與，我民法雖無特別規定，然就無償給與
      財產為內容而言，與一般贈與相同，且死因贈與，除係以
      契約之方式為之，與遺贈係以遺囑之方式為之者有所不同
      外，就係於贈與人生前所為，但於贈與人死亡時始發生效
      力言之，實與遺贈無異，同為死後處分，其贈與之標的物
      ，於贈與人生前均尚未給付。復按，遺贈乃遺囑人生前依
      遺囑對於受遺贈人於遺囑人死亡時，無償給與財產上利益
      之死因行為，而不須受遺贈人之任何意思表示之謂。而所
      謂死因贈與乃以受贈人於贈與人死亡時仍生存為停止條件
      之贈與，屬贈與之一種，故性質上為契約，須有雙方當事
      人之意思表示合致，是與遺贈之單獨行為不同。再按，無
      效之法律行為，若具備他法律行為之要件，並因其情形，
      可認當事人若知其無效，即欲為他法律行為者，其他法律
      行為，仍為有效，民法第一百十二條定有明文。
  四、查訴外人黃志憲於其八十九年五月一日第一份遺囑中載
      明「本人因在台無親人，所以身故以後請通知新社鄉友人
      甲○○與丙○○兩人，請兩位協助安葬於中興嶺榮民公墓
      ，墓園已蓋好。房子送給丙○○，農會一百萬給甲○○」
      等語。訴外人黃志憲隨後又於八十九年五月三十日所立之
      第二份遺囑中再次表示「余年歲已屆八旬有餘，近來多病
      ，自知來日無多，倘一旦不起，善後事宜 (含遺產及遺物
      ) 均委請好友甲○○、丙○○全權處理。遺體土葬於新社
      鄉中興嶺菠蘿公墓」等語，而原告及丙○○亦於前開第二
      份遺囑中分別簽名，表示同意。證人即丁○○於本院審
      理中亦證稱「我和黃志憲是朋友，我沒有看過遺囑，但是
      黃志憲有告訴我遺囑的事，他生前跟我講過好幾次，他說
      一百萬元要給甲○○，黃志憲寫遺囑的時候我都沒有在場
      。黃志憲告訴我一百萬元要給甲○○時，甲○○有在場，
      甲○○有答應，甲○○因為經常照顧黃志憲，我們是鄰居
      ，每天碰面，黃志憲說一百萬元要給甲○○，是在我家門
      口講的，因為他經常講這個事情，確實時間我不記得，應
      該在八十八年。我和黃志憲是鄰居。我們有一個區黨部，
      甲○○是委員，所以我們常常見面。」等語。證人楊高
      年亦到庭證稱「黃志憲寫第一份遺囑的時候我都在場，．
      ．．黃志憲有說房子要送給丙○○，一百萬元要送給甲○
        ○，因為甲○○照顧他五、六年，寫遺囑時甲○○不在
    　場，他事後知道黃志憲要給他一百萬元，黃志憲告訴我事
      後他本人親自告訴甲○○送他一百萬元的事」等語。證
      人丙○○亦到庭證稱「遺囑上面之簽名是我簽的，．．．
      黃志憲生前就把房子過戶給我，要我幫他處理後事，．．
      我不知道他說要把一百萬給甲○○的事，我只清楚我個人
        的部分，．．．我有幫他處理善後」等語。足見訴外人
      黃志憲所預立之二份遺囑雖屬無效，惟其生前確實有將房
      子贈與給訴外人丙○○及於其死亡後贈與一百萬元予原告
      之意思，而原告及訴外人丙○○亦有接受贈與之意思表示
      ，且實際上訴外人黃志憲於生前甚至已將房子過戶給訴外
      人丙○○。堪認訴外人黃志憲若知其所立之遺囑無效，仍
      欲將其所有之一百萬元於其死亡後贈與給原告，否則訴外
      人黃志憲實無在八十九年五月一日簽立第一份遺囑後，於
      八十九年五月三十日就大同小異之內容再簽立一次遺囑。
      故原告主張訴外人黃志憲所立之二份遺囑雖屬無效，惟遺
      囑中隱藏著與原告間成立死因贈與契約之要件乙節，應可
      採信。
  五、按遺產管理人職務包括清償債權或交付遺贈物，民法第一
      千一百七十九條第一項第四款定有明文。查被告既為訴外
      人黃志憲之遺產管理人，自有替訴外人黃志憲清償債權之
      義務，故原告本於其與訴外人黃志憲生前所訂立之死因贈
      與契約，請求被告給付原告訴外人黃志憲剩餘之九十三萬
      六千八百六十九元及自起訴狀繕本送達翌日即九十四年三
      月五日起至清償日止，按年息百分之五計算之利息，為有
      理由，應予准許。兩造陳明願供擔保請為宣告假執行或免
      為假執行，經核均與規定相符，爰分別酌定相當之擔保金
      額予以宣告。
  六、因本案事證已臻明確，兩造其餘主張陳述及所提之證據，
      與本院前揭判斷均無違，毋庸再予審酌，附此敘明。
伍、訴訟費用負擔之依據：民事訴訟法第七十八條。
中　　華　　民　　國　　九十四　年　　六　月　　三十　日
                  民事第二庭    法　官　詹秀錦
以上正本係照原本作成。
如對判決上訴，應於判決送達後20日內向本院提出上訴狀。
                      　　　    書記官　楊筱惠
中　　華　　民　　國　　九十四　年　　六　月　　三十　日
